ACORDAO-COMPLETO-2219585

ACÓRDÃO 5563/2019 ATA 23/2019 - PRIMEIRA CÂMARA

VISTOS, relatados e discutidos estes autos de tomada de contas especial instaurada pelo Ministério do Turismo contra Raimundo Francisco Penaforte, ex-prefeito de Itanhomi/MG, em razão da impugnação parcial de despesas realizadas no âmbito do Convênio 741701/2010, que teve por objeto a realização da "XXVI Feira da Paz de Itanhomi";
ACORDAM os Ministros do Tribunal de Contas da União, reunidos em Sessão da Primeira Câmara, diante das razões expostas pelo Relator em:
9.1. rejeitar as alegações de defesa de Raimundo Francisco Penaforte e Dorcino Gomes Neto ME;
9.2. julgar irregulares, com fundamento nos artigos 1º, inciso I, 16, inciso III, alíneas "b" e "c", 19, caput, e 23, inciso III, alínea "a", da Lei 8.443/1992, as contas de Raimundo Francisco Penaforte e Dorcino Gomes Neto ME, condená-los, solidariamente, ao pagamento da quantia a seguir discriminada e fixar o prazo de quinze dias, a contar da notificação, para que comprove, perante o Tribunal (art. 214, inciso III, alínea "a", do Regimento Interno do TCU) , o recolhimento da dívida ao Tesouro Nacional, atualizada monetariamente e acrescida de juros de mora, calculados a partir das datas discriminadas, até a data do recolhimento, na forma prevista na legislação em vigor:
	Valor (R$) 
	Data

	63.064,58
	27/5/2011

9.3. aplicar a multa individual R$ 30.000,00 (trinta mil reais) a Raimundo Francisco Penaforte e a Dorcino Gomes Neto ME, com fulcro no art. 57 da Lei 8.443/1992, e fixar o prazo de quinze dias, a contar da notificação, para que comprovem, perante o Tribunal (art. 214, inciso III, alínea "a", do Regimento Interno) , o recolhimento da dívida ao Tesouro Nacional, atualizada monetariamente desde a data deste acórdão até a do efetivo recolhimento, se for paga após o vencimento, na forma da legislação em vigor;
9.4. autorizar a cobrança judicial das dívidas, caso não atendidas as notificações, nos termos do art. 28, inciso II, da Lei 8.443/1992;
9.5. encaminhar cópia desta deliberação à Procuradoria da República em Minas Gerais, nos termos do art. 16, § 3º, da Lei 8.443/1992, para adoção das medidas que entender cabíveis.

Tomada de contas especial instaurada pelo Ministério do Turismo contra Raimundo Francisco Penaforte, em razão da impugnação parcial de despesas realizadas no âmbito do Convênio 741701/2010.

Primeira Câmara

Município de Itanhomi/MG

3. Interessado/Responsáveis:
3.1. Interessado: Ministério do Turismo (vinculador)
3.2. Responsáveis: Raimundo Francisco Penaforte (XXX.934.506-XX); Dorcino Gomes Neto ME (11.306.066/0001-20)

13.1. Ministros presentes: Benjamin Zymler (na Presidência) e Walton Alencar Rodrigues (Relator).
13.2. Ministro-Substituto convocado com voto vencido: Weder de Oliveira (Revisor).
13.3. Ministro-Substituto presente: Augusto Sherman Cavalcanti.

ACORDAO-COMPLETO-2520295

Acórdão 4467/2022 - Primeira Câmara

ACORDAO-COMPLETO-2551676

Acórdão 9152/2022 - Primeira Câmara

WALTON ALENCAR RODRIGUES

Adoto, como relatório, a instrução da Secex-AL (peças 38-39) :
INTRODUÇÃO
Cuidam os autos de tomada de contas especial instaurada pelo Ministério do Turismo, em desfavor do Sr. Raimundo Francisco Penaforte, em razão da impugnação parcial de despesas atinentes aos recursos federais repassados à Prefeitura Municipal de Itanhomi/MG por força do Convênio 741701/2010 (Siconv 741701) . O convênio tinha por objeto o apoio à realização do projeto denominado "XXVI Feira da Paz de Itanhomi". 
HISTÓRICO 
2. Conforme o plano de trabalho do convênio (peça 1, p. 15-17) , esse ajuste financiaria os seguintes itens de serviços da " XXVI Feira da Paz de Itanhomi":
	Número
	Item
	Valor (R$) 

	1
	Show com Berto Kauê (em 25/6/2010) 
	20.000,00

	2
	Banheiros Químicos
	6.000,00

	3
	Cercamento
	1.000,00

	4
	Iluminação
	1.950,00

	5
	Palco
	7.000,00

	6
	Recepcionista.
	3.000,00

	7
	Sonorização.
	9.000,00

	8
	Telão
	3.000,00

	9
	Tendas 03mx03m
	1.800,00

	10
	Tendas 06mx06m
	2.700,00

	11
	Show com a dupla Fred e Paulinho (26/6/2010) 
	35.000,00

	12
	Show com a dupla Relber e Alan (27/6/2010) 
	28.000,00

	VALOR TOTAL
	118.450,00

3. De acordo com o disposto na cláusula quinta do termo de convênio, foram previstos R$ 118.450,00 para a execução do objeto, dos quais R$ 90.000,00 seriam repassados pelo concedente e R$ 28.450,00 corresponderiam à contrapartida (peça 1, p. 81-83) . Os recursos federais foram repassados em uma parcela de R$ 90.000,00 em 19/5/2011 (peça 1, p. 117) , por intermédio da ordem bancária 2011OB800241.
4. O ajuste vigeu no período de 25/6/2010 a 18/8/2011, e previa a apresentação da prestação de contas até trinta dias após o seu encerramento.			
5. O Município enviou a prestação de contas ao órgão concedente em 22/3/2012 (peça 1, p. 143) .
6. Para análise do cumprimento do objeto do ajuste em menção, a Coordenação Geral de Monitoramento, Fiscalização e Avaliação de Convênios do Ministério do Turismo elaborou os pareceres a seguir:
a) Nota Técnica de Análise 0402/2011, de 23/12/2011 (peça 9, p. 99-104) : emitida antes do envio da prestação de contas, concluiu pela necessidade de diligência à entidade convenente para esclarecer as seguintes lacunas/irregularidades: ausência de envio pela entidade convenente de documentos que comprovassem a execução física do ajuste. Foi realizada diligência à entidade convenente (peça 9, p. 105-106) ;
b) Nota Técnica de Reanálise 0325/2012, de 26/4/2012 (peça 9, p. 145-150) : analisou as respostas à diligência proposta na nota técnica anterior (peça 9, p. 108-144) ; concluiu pela necessidade de nova diligência à entidade convenente, para esclarecer a seguinte lacuna/irregularidade relativa à execução física do ajuste: "ausência de documentos capazes de comprovar a execução física dos itens 'banheiros', 'cercamento' e 'recepcionista'"; foi realizada nova diligência ao Município (peça 1, p. 155) ; 
c) Nota Técnica de Análise 0163/2012, de 12/6/2012 (peça 9, p. 156-161) : concluiu pela existência de uma nova irregularidade, desta vez na execução financeira do convênio: "ausência de comprovação de exclusividade na contratação de artistas por inexigibilidade";
d) Nota Técnica de Reanálise 0897/2012, de 16/11/2012 (peça 10, p. 84-86) : analisou as respostas às diligências propostas na Nota Técnica de Reanálise 0325/2012 (peça 9, p. 172-173) ; concluiu que a seguinte lacuna/irregularidade estava sanada: "ausência de documentos capazes de comprovar a execução dos itens 'banheiros', 'cercamento' e 'recepcionista'"; em razão dessa nota técnica, foi proposta nova reanálise financeira; 
e) Nota Técnica de Reanálise Financeira 0510/2013, de 28/8/2013 (peça 10, p. 92-100) : relatou persistir a irregularidade na execução financeira do convênio concernente à ausência de comprovação de exclusividade na contratação de artistas por inexigibilidade";
f) Nota Técnica de Reanálise Financeira 147/2014, de 14/3/2014 (peça 12, p. 196-203) : ratificou as conclusões da nota técnica anterior, mantendo-se assim a conclusão de que ocorreu a irregularidade na execução financeira de "ausência de comprovação de exclusividade na contratação de artistas por inexigibilidade".
7. Na última Nota Técnica de Reanálise Financeira acima referida, cujas conclusões foram tidas como definitivas pelo Mtur e basearam o Relatório de TCE, a Coordenação de Prestação de Contas do Ministério do Turismo indicou a ocorrência de dano ao erário, tendo em vista a reprovação da execução financeira do convênio.
8. O Relatório de Tomada de Contas Especial 738/2014, de 19/12/2014 (peça 2, p. 71-74) , apontou o Senhor Raimundo Francisco Penaforte, como responsável pelo dano ao erário na monta de R$ 90.000,00 (valor original) , data de origem em 19/5/2011, em virtude da impugnação total de despesas, em razão de "irregularidades na execução financeira" do convênio epigrafado conforme verificado na Nota Técnica de Reanálise Financeira 147/2014. 
9. Foram emitidos, em 16/1/2015, o Relatório e o Certificado de Auditoria 95/2015, pela irregularidade das contas em virtude da impugnação parcial de despesas (peça 2, p. 88-92) , com conclusões semelhantes às do Relatório de TCE.
10. A autoridade ministerial afirmou ter tomado conhecimento do processo pela irregularidade das contas, no pronunciamento ministerial de peça 2, p. 98.
11. No âmbito deste Tribunal foi lavrada a instrução preambular à peça 4 que verificou a ausência nos autos da documentação relativa à prestação de contas e propôs diligência à Assessoria Especial de Controle Interno do Ministério do Turismo para requerer o envio de todos os documentos apresentados pelo Município de Itanhomi/MG a título de prestação de contas do Convênio 741701/2010 (Siconv 741701) . 
EXAME TÉCNICO
12. Realizada a diligência (peças 5-7) , o MTur encaminhou a documentação solicitada, que foi juntada aos autos como peças 8 a 12.
13. Na instrução técnica à peça 15, foi procedida a análise das impugnações que motivaram a instauração da TCE em conjunto e em confronto com os documentos apresentados pelo Município a título de prestação de contas. Na referida instrução, o auditor ressaltou que, apesar da análise empreendida na fase interna da TCE nomear a irregularidade verificada como "impugnação total de despesas, em razão de Irregularidade na Execução Financeira", considerou que seu nome mais apropriado seria "não comprovação da boa e regular aplicação dos recursos públicos", visto que o seu cerne está relacionado com a falta de comprovação de que houve a boa gestão dos valores repassados.
14. Pertinente transcrever, a seguir, a proposta de citação que resultou da instrução acima e que foi autorizada pelo Secretário:
18.1.	Com fundamento nos arts. 10, § 1º, e 12, inciso II, da Lei 8.443, de 16 de julho de 1992, c/c o art. 202, inciso II, do Regimento Interno - TCU, aprovado pela Resolução - TCU 246, de 30 de novembro de 2011, realizar as citações solidárias abaixo indicadas para que os responsáveis adiante arrolados, no prazo de quinze dias, contados a partir da ciência da citação, apresentem alegações de defesa ou recolham ao cofre especificado a quantia devida, atualizada monetariamente, calculada a partir da respectiva data até a do efetivo recolhimento, abatendo-se na oportunidade a monta eventualmente ressarcida, na forma da legislação em vigor, em virtude da não comprovação da boa e regular aplicação dos recursos federais transferidos por intermédio do Convênio 741701/2010 (Siconv 741701) , nos seguintes termos:
Ato impugnado I: não comprovação da boa e regular aplicação dos recursos públicos.
a) Dispositivos violados: arts. 56-58 da Portaria Interministerial MPOG/MF/CGU 127, de 29 de maio de 2008; art. 186 e art. 927 da Lei 10.406, de 10 de janeiro de 2002; alíneas "oo" e "pp", do item II, da Cláusula Terceira, e Cláusula Décima Segunda, caput, do Termo de Convênio 741701/2010 (Siconv 741701) ; art. 70, parágrafo único, da Constituição Federal; e arts. 2º e 26, caput e inciso III, da Lei 8.666/1993; Acórdão 96/2008-TCU-Plenário.
b) Composição e quantificação do débito:
	Valor histórico (R$) 
	Data Origem
	D/C

	63.064,58
	27/5/2011
	D

	1.464,06
	29/11/2011
	C

   Valor atualizado até 6/6/2016: R$ 86.692,49.
c) Cofre para recolhimento: Tesouro Nacional;
d) Qualificação dos responsáveis solidários: 
Responsável 1:
Nome: Raimundo Francisco Penaforte 
CPF: XXX.934.506-XX
Período de Gestão: 1/1/2009 a 31/12/2012.
Conduta: Não comprovar a correta e regular aplicação de parcela dos recursos federais repassados para o cumprimento do objeto pactuado por força do Convênio 741701 (Siconv 741701) , o qual regulou a transferência de recursos financeiros da União à Prefeitura Municipal de Itanhomi/MG, objetivando o apoio à implementação do projeto denominado " XXVI Feira da Paz de Itanhomi", visto que:
a) contratação irregular de intermediário entre o ente público e o artista ou empresário exclusivo, no caso, a empresa Dorcino Gomes Neto - ME (CNPJ 11.306.066/0001-20) , por inexigibilidade de licitação, com uso de meras cartas de exclusividade restritas à data e local do evento, e sem registro em cartório, o que não equivale à contratação do artista diretamente ou por meio de seu empresário exclusivo, e nem caracteriza a inviabilidade de competição, contrariando o disposto no art. 25, inciso III, da Lei 8.666/1993 e no Acórdão 96/2008-TCU-Plenário;
b) não apresentou à entidade concedente documentação para provar o pagamento de cachês às apresentações artísticas "Dupla Relber & Allan", "Cantor Beto Kauê", e "Dupla Fred & Paulinho"; de modo que não ficou provado o liame (nexo causal) entre os recursos federais repassados e o objeto do ajuste executado (apenas se mostrou que a dita intermediária recebeu os recursos) .
 (...) 
Responsável 2:
Nome: Dorcino Gomes Neto - ME 
CNPJ: 11.306.066/0001-20
Motivo da citação: Receber da Prefeitura Municipal de Itanhomi/MG, no âmbito do contrato administrativo derivado do processo de inexigibilidade de licitação n. 002/2010, os recursos repassados pelo Ministério do Turismo, referentes ao Convênio 741701 (Siconv 741701) , o qual regulou a transferência de valores financeiros da União à Prefeitura Municipal de Itanhomi/MG objetivando o apoio à implementação do projeto denominado "XXVI Feira da Paz de Itanhomi", sem apresentar à contratante documentação para provar que fez pagamentos de cachês às apresentações artísticas "Dupla Relber & Allan", "Cantor Beto Kauê", e "Dupla Fred & Paulinho"; de modo que não ficou provado o liame (nexo causal) entre os recursos públicos que lhe foram entregues e o objeto do ajuste executado (apenas se demonstrou que essa empresa, na condição de intermediária, recebeu da prefeitura pagamento para custear os artistas, da ordem de R$ 83.000,00, dos quais R$63.064,58 eram oriundos dos cofres federais, mas não se mostrou que a aludida sociedade comercial foi a responsável pelo pagamento às apresentações artísticas) .
15. Realizada as citações válidas, ambos os responsáveis compareceram ao processo tempestivamente e apresentaram alegações de defesa.
I. Alegações de defesa de Raimundo Francisco Penaforte (peças 19, 22-24 e 29) 
16. Alega que, para fins de responsabilidade do agente político ou do agente público, seja nas esferas administrativa, civil ou penal, é preciso perquirir se efetivamente encontra-se configurada culpa ou dolo, consoante a própria redação do art. 37, parágrafo sexto, da Constituição Federal. Cita, em reforço, doutrina administrativista.
17. Pede que seja acatada a defesa por considerar que foram "cumpridas integralmente todas as diretrizes do Ministério do Turismo na execução do convênio" em debate, e que os recursos repassados foram aplicados na execução do objeto conveniado.
18. Argumenta não proceder as conclusões da TCE, pois teria comprovado "de maneira efetiva e legal a correta aplicação de todos os recursos financeiros recebidos". Acrescenta que a prestação de contas comprovou que foram "contratados artistas renomados no cenário nacional, consagrados pela crítica e que os valores contratados estão dentro dos preços praticados no mercado, sendo que tais artistas foram contratados por intermédio de seus empresários exclusivos".
19. Confirma que a documentação apresentada comprova que a empresa contratada pelo Município, funcionou como "intermediária na contratação direta dos artistas, devidamente autorizada pelo seu empresário exclusivo".
20. Afirma estar evidenciada a sua boa-fé e lisura na aplicação dos recursos e demonstrada a falta de dolo, bem como que houve a aplicação integral e correta dos recursos repassados, com o cumprimento do plano de trabalho sem nenhuma irregularidade e nem desvio de finalidade.
21. Ressalta caber ao gestor comprovar a boa e regular aplicação dos recursos públicos colocados sob sua responsabilidade, e executar o objeto do convênio com benefício da comunidade e em prol do interesse do público.
22. Em seguida, registra que esta Corte tem, em situações assemelhadas, acatado a justificativa "quando resta demonstrado que os recursos repassados foram integralmente aplicados no convênio e que não houve desvio de finalidade e ficou comprovado o atendimento do interesse público. Cita como exemplo dessa jurisprudência, o Acórdão 1518/2008-TCU-Primeira Câmara.
23. Confirma que a contratação dos artistas foi realizada por inexigibilidade de licitação, fundamentada na Lei 8.666/1993, em especial no "disposto no inciso III, § 2°, do art. 25", que considera inexigível a licitação quando houver inviabilidade de competição em especial para contratação de profissional de qualquer setor artístico, diretamente ou através de empresário exclusivo, desde que consagrado pela crítica especializada ou pela opinião pública.
24. Argumenta que a lei não exige para a referida contratação que seja apresentada cópia de contrato de exclusividade dos artistas com o empresário, registrado em cartório, apenas exige que a referida contratação seja feita diretamente ou através de empresário exclusivo. Que nesse caso, a carta de exclusividade serve como elemento idôneo a amparar a contratação direta, fazendo "correlação entre o que se pretende e o modo personalíssimo como será realizado pelo contratado, a circunstância da consagração pela crítica especializada ou pela opinião pública".
25. Informe ter sido juntado aos autos a documentação com a carta de exclusividade e/ou declaração firmada pelo artista, no sentido de ser o seu trabalho contratado exclusivamente por intermédio de seu empresário. Esclarece que no ramo artístico, mais precisamente com relação a música popular, os artistas se valem dos serviços de empresários e de empresas de eventos, mas que a contratação direta é do artista, com o empresário fazendo apenas a intermediação, que é aceita por se tratar de empresário exclusivo do artista.
26. Alega não ter sido constatado superfaturamento ou outra irregularidade na execução do objeto conveniado, sem qualquer prejuízo ao erário público.
27. Cita que este Tribunal, em diversas ocasiões, tem decidido no sentido de considerar regulares as aplicações de recursos em convênios, desde que mantida sua finalidade, e que não seria justo exigir do defendente a devolução dos recursos. Cita como exemplo o Acórdão 100/1999-TCU-Segunda Câmara.
28. Pontua que se houve algum erro foi meramente procedimental que não configura irregularidade insanável, pois os recursos foram corretamente aplicados e devidamente comprovados, e "que conforme os princípios da razoabilidade e da proporcionalidade, as irregularidades meramente procedimentais não se equiparam aos comportamentos desonestos capazes de revelar prática de atos de improbidade administrativa".
29. Insiste que a conduta praticada pelo defendente não se consubstancia em dolo, culpa ou má-fé, pois não houve desvio de recursos e muito menos prejuízo ao erário, no que cita doutrina que respaldaria sua posição. Aduz que "o princípio da responsabilidade penal subjetiva ou da imputação subjetiva retrata a impossibilidade de se responsabilizar por uma ação ou omissão quem tenha atuado sem dolo ou culpa, artigos 18 e 19 do Código Penal Brasileiro.
30. Ressalta que "não tendo a conduta causado danos ao erário do município de ltanhomi-MG", caberia, por analogia, a aplicação do princípio da insignificância, uma vez que a "lesão ao bem jurídico protegido pela norma foi ínfimo, não causando alterações na prestação de contas do convênio 741701/2010". Cita enunciado de julgado do Tribunal de Justiça do Estado de Minas Gerais acerca da aplicação do princípio da insignificância em um crime de furto.
31. Requer, ao final, que suas contas sejam julgas regulares, ou regulares com ressalvas.
I.1. Análise das alegações de defesa de Raimundo Francisco Penaforte
32. O ex-prefeito foi citado para apresentar defesa em razão de:
a) realizou a contratação irregular de intermediário entre o ente público e o artista ou empresário exclusivo, no caso, a empresa Dorcino Gomes Neto - ME (CNPJ 11.306.066/0001-20) , por inexigibilidade de licitação, com uso de meras cartas de exclusividade restritas à data e local do evento, e sem registro em cartório, o que não equivale à contratação do artista diretamente ou por meio de seu empresário exclusivo, e nem caracteriza a inviabilidade de competição, contrariando o disposto no art. 25, inciso III, da Lei 8.666/1993 e no Acórdão 96/2008-TCU-Plenário;
b) não apresentou à entidade concedente documentação para provar o pagamento de cachês às apresentações artísticas "Dupla Relber & Allan", "Cantor Beto Kauê", e "Dupla Fred & Paulinho"; de modo que não ficou provado o liame (nexo causal) entre os recursos federais repassados e o objeto do ajuste executado (apenas se mostrou que a dita intermediária recebeu os recursos) .
33. O valor da citação contemplou apenas o valor de R$ 63.064,58, que foi a parte dos recursos federais repassados utilizada no pagamento das apresentações artísticas, consoante explicitado no item 16.1.35 da instrução precedente, abaixo transcrito:
16.1.35. Por derradeiro, passa-se à análise da quantificação do dano.  Quanto ao valor original do débito, consideramos que o dano quantificado pela entidade concedente em R$ 90.000,00 não está correto.  Esse é o valor total repassado entidade convenente. Como já relatado, na presente irregularidade está sendo tratado apenas o dano verificado com o pagamento de apresentações artísticas contratadas via inexigibilidade, não havendo sentido em incluir no total do débito valores destinados a pagar outros tipos de serviço (palco, iluminação, cercamento, etc) e para os quais não se verificou débito. Desse modo, considera-se que o débito corresponde à parcela dos valores pagos a título de "apresentações artísticas" (R$ 83.000,00) . Desse valor, deve-se extrair o valor correspondente à participação da União na consecução do objeto do convênio. A participação definida no termo do ajuste foi de 75,981% da União [R$90.000,00/R$118.450,00 x 100] e 24,019% do município [R$28.450,00/R$118.450,00 x 100]. Assim, dos R$ 83.000,00 gastos com as apresentações artísticas, a União arcou com R$63.064,23 (R$ 83.000,00 x 75,981%) . 
34. A defesa do responsável ora contesta a ocorrência de irregularidade na aplicação dos recursos federais objeto desta TCE, ora admite, mas alega que não teria havido dolo ou má fé e nem ocasionado prejuízo ao erário.
35. Quanto a alegação de que o disposto no art. 37, § 6º, da Constituição Federal exigiria, para responsabilização do gestor público, a configuração da culpa ou dolo, não socorre o defendente, do mesmo modo que a referência aos arts. 18 e 19 do Código Penal.
36. A questão da responsabilização do agente público, suscitada pelo responsável, merece uma análise mais aprofundada. O § 6º do art. 37 da Constituição Federal, por ele citado, se refere especificamente à responsabilidade objetiva das pessoas jurídicas de direito público e as de direito privado prestadoras de serviços públicos pelos danos que seus agentes, nessa qualidade, causarem a terceiros, o que não é o caso aqui. A responsabilização do agente público perante o controle externo, por seu turno, baseia-se na teoria da responsabilidade subjetiva, unanimemente adotada pelo Tribunal de Contas da União, que requer apenas a comprovação da culpa em sentido amplo (latu sensu) na conduta do agente para efeito da imposição de sanções ou do dever de indenizar (restituir ao erário) .
36.1.	Com efeito, na esteira dos Acórdãos 386/1995 e 371/1999, ambos da 2ª Câmara, relatados pelos ministros Adhemar Paladini Ghisi e Benjamin Zymler, respectivamente, esta Corte, por meio do emblemático Acórdão 46/2009-TCU-Plenário, relatado pelo Ministro José Antônio Barreto de Macedo, firmou o entendimento de que a responsabilidade dos administradores de recursos públicos segue a regra geral da responsabilidade civil, pois se trata de responsabilidade subjetiva, a despeito de o ônus de provar a correta aplicação dos recursos caber àqueles.
36.2.	A despeito da natureza abstrata do exercício de avaliação da conduta do agente público e de suas consequências, para fins de responsabilização, é possível identificar na jurisprudência desta Corte parâmetros objetivos que facilitam o seu delineamento. É o caso, por exemplo, do Acórdão 2343/2006-TCU-Plenário, de relatoria do Ministro Benjamin Zymler, que trata de imprudência, negligência e culpa in eligendo, verbis:
3. Age com imprudência e negligência, a permitir a conclusão pela existência de nexo de causalidade entre a conduta do agente e o dano sofrido pelo erário, o gestor público que aprova projetos inadequados, cuja execução é cometida a uma entidade contratada com dispensa de licitação indevida.
4. A ausência de cautela e zelo profissional requeridos de agentes administrativos contribui significativamente para a ocorrência de dano ao erário, como no caso dos autos, que deverá ser ressarcido ainda reconhecida a boa-fé do responsável, porquanto a preservação do erário jamais pode ficar a mercê do conhecimento sobre a intenção do agente causador do dano, de modo que a culpa, por negligência ou imprudência, é suficiente para ensejar o dever de reparar.
5. O titular de um órgão deve escolher seus auxiliares diretos com esmero, sob pena de responder por culpa in eligendo, mormente se não adotar as providências cabíveis no sentido de sanar as graves irregularidades, no caso, que demonstram a ausência de controle no órgão administrativo sob sua condução.
36.3. 	A esse respeito, cabe trazer a lume as judiciosas ponderações constantes do Voto condutor da Decisão 207/2002-TCU-Plenário:
O dever de indenizar também nasce do dano causado por culpa do agente. São irrelevantes o dolo ou a prova de que tenha obtido benefício para si ou para seus familiares. A presença de dolo e de eventual locupletamento são circunstâncias que, quando presentes, conferem maior gravidade ao ato ilícito e devem ser avaliadas por ocasião da imposição da multa.
A ausência de dolo e de locupletamento por parte do responsável não o exime do dever de recompor o dano a que deu causa por meio de atuação imprudente e desautorizada.
37. Na mesma linha, revela-se infundada a alegação de que o ex-prefeito não teria a sua responsabilidade demonstrada no processo, em razão de não ter sido questionada a realização dos serviços, devendo, nesse ponto, se destacar as ponderações trazidas pelo Ministro Benjamin Zymler, na condução do Acórdão 1905/2004-TCU-Segunda Câmara, quando asseverou:
Insistiu o recorrente na tese de que o débito somente lhe poderia ser atribuído se provados, além da ocorrência do dano, a culpa ou o dolo. Por certo não se aplica no âmbito do processo no TCU a teoria da responsabilidade objetiva, que prescinde a demonstração de culpa ou dolo. Contudo, o parágrafo único do art. 70 da Constituição Federal impõe ao gestor público o dever de demonstrar a boa e regular aplicação dos recursos sob sua guarda, sendo que a omissão ou falta de exação no cumprimento dessa obrigação induz a presunção de culpa. Não cabe ao Tribunal de Contas da União provar a culpa do agente público, mas antes exigir que esse demonstre por meio da competente prestação de contas, que administrou o patrimônio público de acordo com a lei. Caso não logre produzir tal prestação de contas, restará presumida sua culpa.
37.2.	Conforme explicitado nas instruções precedentes e no ofício de citação do responsável, as suas condutas irregulares foram claramente demonstradas, o que implica na sua responsabilidade. 
37.3.	Importante lembrar, ainda, que prestar contas, com a devida e correta comprovação da boa e regular aplicação dos valores, é dever de todos aqueles a quem sejam confiados recursos federais, por força do parágrafo único do art. 70 da Constituição de 1988 e do art. 93 do Decreto-Lei 200, de 25 de fevereiro de 1967 (v.g. Acórdãos 3.655/2012 e 1.195/2013, da 2ª Câmara, e Acórdãos 321/2013 e 3.991/2015, da 1ª Câmara) .
38. Quanto à alegação de que as bandas foram contratadas sem superfaturamento e por meio do seu empresário exclusivo, deve-se registrar que, de fato, não foi apontado sobrepreço ou superfaturamento nas contratações das bandas. Contudo, a não verificação da compatibilidade dos preços praticados com os de mercado decorreu mais da dificuldade verificada pelos entes de controle para realizar essa apuração. A indevida contratação direta realizada exigia a pesquisa prévia de preços para verificar a compatibilidade com os preços de mercado, o que não foi feito, resultando em ofensa aos princípios da moralidade, impessoalidade e da economicidade e ao disposto no art. 26, inciso III, da Lei 8.666/1993. Tendo em vista que esse ponto não foi inserido na citação do responsável, não será considerado para fins de sua responsabilização neste processo.
39. Registre-se que o próprio responsável se contradisse em sua defesa, ora afirmando que os artistas foram contratados "por intermédio de seus empresários exclusivos", ora asseverando que "a empresa produtora de eventos funcionou como intermediária na contratação direta dos artistas, devidamente autorizada pelo seu empresário exclusivo".
40. Observou-se, quanto à validade da contratação das bandas por inexigibilidade de licitação fundamentada no art. 25, inciso III, da Lei 8.666/1993, que nenhuma razão assiste ao responsável, por se tratar de ilegalidade flagrante e grave, em parte confessada na defesa, consoante exposto acima.
40.1.	Vale inicialmente registrar que a contratação teve por base "declarações de exclusividade" emitidas por pessoas físicas e/ou jurídicas representativas das bandas contratadas em favor da empresa DG Produções de Eventos Ltda., todas para dia e local definidos (peça 10, p. 25-27) .
40.2.	A respeito, já no Acórdão 96/2008-TCU-Plenário, este Tribunal determinou ao Mtur:
9.5. determinar ao Ministério do Turismo que, em seus manuais de prestação de contas de convênios e nos termos dessas avenças, informe que:
9.5.1. quando da contratação de artistas consagrados, enquadrados na hipótese de inexigibilidade prevista no inciso III do art. 25 da Lei nº 8.666/1992, por meio de intermediários ou representantes: 
9.5.1.1. deve ser apresentada cópia do contrato de exclusividade dos artistas com o empresário contratado, registrado em cartório. Deve ser ressaltado que o contrato de exclusividade difere da autorização que confere exclusividade apenas para os dias correspondentes à apresentação dos artistas e que é restrita à localidade do evento; 
9.5.1.2. o contrato deve ser publicado no Diário Oficial da União, no prazo de cinco dias, previsto no art. 26 da Lei de Licitações e Contratos Administrativos, sob pena de glosa dos valores envolvidos;' 
40.3.	O gestor municipal foi expressamente alertado do posicionamento desta Corte, fato que pode ser considerado como agravante e elemento para afastar a alegação de boa-fé, pois o termo do convênio por ele assinado contem cláusula que reproduz com detalhes a orientação disposta no Acórdão acima, abaixo transcrita (peça 9, p. 44) :
CLÁUSULA TERCEIRA - DAS OBRIGAÇÕES DOS PARTÍCIPES
 (...) 
II. Compete ao CONVENENTE:
 (...) 
oo) apresentar na prestação de contas, quando da contratação de artistas, consagrados, enquadrados na hipótese de inexigibilidade prevista no inciso III do art. 25 da Lei nº 8.666/1993, atualizada, por meio de intermediários ou representantes, cópia do contrato de exclusividade dos artistas com o empresário contratado, registrado em cartório, sob pena de glosa dos valores envolvidos. Ressalta-se que o contrato de exclusividade difere da autorização que confere exclusividade apenas para os dias correspondentes à apresentação dos artistas e que é restrita à localidade do evento, conforme dispõe o Acórdão 96/2008-TCU-Plenário do TCU; e
40.4.	Ressalte-se que a irregular contratação por inexigibilidade caracteriza falta grave, pois fere preceitos legal e constitucional, no caso, o art. 2º da Lei 8.666, de 1993, e o art. 37, inciso XXI, da Constituição Federal.
40.5.	As irregulares contratações de apresentações artísticas por indevida inexigibilidade de licitação têm sido censuradas por este Tribunal. No Voto condutor do Acórdão 5543/2016-TCU-Primeira Câmara, o Ministro-Substituto, Weder de Oliveira, assim posicionou-se sobre questão análoga verbis:
8. É importante repisar que, além de ter restado clara a necessidade de sua apresentação, o contrato de exclusividade difere da autorização que confere tal prerrogativa apenas para os dias correspondentes à apresentação dos artistas e que é restrita à localidade do evento, conforme explicado no Acórdão 96/2008-TCU-Plenário.
9. No que concerne à ausência de publicação, no DOU, desses contratos de exclusividade entre os artistas e seus empresários, firmei entendimento em outras oportunidades, a exemplo do voto condutor do Acórdão 5662/2014-TCU-Primeira Câmara, no sentido de ser prescindível tal procedimento.
10. Por outro lado, no mesmo voto afirmei que o contrato com o empresário, firmado por inexigibilidade de licitação, deve ser publicado na imprensa oficial, e é para o descumprimento desse requisito que seria prevista a glosa dos valores, a qual nada tem a ver com os contratos de exclusividade com os artistas.
11. Já me posicionei em outros processos de semelhante objeto afirmando que essas falhas justificam o julgamento pela irregularidade das contas em exame e a imputação de multa ao responsável, via de regra. Todavia, entendo que, por si só, tais ocorrências, no caso em análise, não são suficientes para a configuração de débito.
40.6.	Na mesma linha posicionou-se o Ministro-Substituto, Marcos Bemquerer, no Voto que redundou no Acórdão 6076/2016-TCU-Primeira Câmara:
10. No tocante à contratação direta da empresa (...) . para intermediar a contratação da banda (...) (subitem 3.b) , cumpre registrar que a hipótese de inexigibilidade de licitação prevista no art. 25, inciso III, da Lei de Licitações refere-se expressamente à contratação de profissional de setor artístico diretamente com o próprio artista ou por meio de seu empresário exclusivo, que é aquele que gerencia o artista ou banda de forma permanente. A interpretação deste artigo revela a impossibilidade jurídica de contratação direta de mero intermediário (produtora de eventos) , que detém a exclusividade limitada a determinados dias ou eventos, pois, se a exclusividade é condicionada e temporária, em regra não haverá impossibilidade de competição.
11. A jurisprudência deste Tribunal é uníssona em exigir a apresentação do contrato de exclusividade entre os artistas e o empresário contratado para caracterizar a hipótese de inexigibilidade de licitação prevista na Lei de Licitações, de modo que simples autorizações ou cartas de exclusividade não se prestam a comprovar a inviabilidade da competição, pois não retratam uma representação privativa para qualquer evento em que o profissional for convocado.
 (...) 
15. No caso concreto, a suposta carta de exclusividade que teria sido subscrita em favor da empresa (...) , datada de 18/06/2009, consiste tão somente em documento de reserva de data para apresentação da citada banda em 08/08/2009, em Araguaína, conforme constatação da CGU (peça 1, p. 177) . Assim, a contratação direta da empresa (...) não atendeu aos requisitos de inexigibilidade de licitação.
16. Ainda que a ausência de licitação pudesse ser relevada em função da exiguidade do prazo entre a celebração do convênio e a realização do evento, a contratação em si merece censura por visar à intermediação desnecessária para a realização do show objeto do convênio. Uma vez que a empresa beneficiada pelos pagamentos não era representante exclusiva da banda contratada, houve despesa injustificada e consequente prejuízo ao erário, no montante de R$ 100.000,00, correspondente à diferença entre a quantia paga à empresa intermediadora (R$ 300.000,00) e aquelas devidas à banda (R$ 131.000,00) e ao vocalista (R$ 69.000,00) .
40.7.	Vale ressaltar que na contratação em análise neste processo a celebração do convênio ocorreu no dia 25/6/2010, mesmo dia de início do evento (peça 9, p. 56) , e data posterior à contratação da empresa (10/6/2016, peça 10, p. 19) . 
40.8.	Mesmo assim, deve-se considerar que o gestor municipal ao celebrar a avença com o MTUR tomou ciência de que seria irregular a utilização dos recursos do convênio para pagamento da empresa contratada com fundamento em inexigibilidade de licitação baseada em carta de exclusividade que não atendia aos critérios da Lei 8.666/1993. Assim, ao manter o contrato e efetuar o pagamento assumiu a responsabilidade da irregularidade que estava cometendo.
40.9.	Registre-se que os recursos federais apenas foram repassados ao Município em 19/5/2011 (peça 9, p. 74) , quase um ano depois da celebração da avença e da realização do objeto. Esse lapso temporal, embora evidencie uma atuação condenável do Mtur, proporcionou ao gestor municipal mais tempo para avaliar a situação e verificar que a contratação foi irregular, por ir de encontro às posições deste Tribunal à época e às regras estabelecidas no termo do convênio.
41. A 2ª Câmara deste Tribunal também tem julgado os casos semelhantes no mesmo sentido acima, sempre concluindo pela irregularidade da inexigibilidade de licitação na contratação das apresentações artísticas, o que tem acarretado no julgamento das contas pela irregularidade e na aplicação da multa do art. 58, inciso II, da Lei 8.443/1992 ao gestor municipal. No Voto que resultou no Acórdão 10820/2016-TCU-Segunda Câmara, o Ministro Raimundo Carreiro asseverou litteris:
11. De outro lado, a contratação de serviços artísticos por intermediário, por inexigibilidade de licitação, com fulcro no art. 25, inciso III, da Lei de Licitações, só é possível mediante a apresentação de contrato de exclusividade de empresa ou de empresário com artista consagrado pela crítica especializada ou pela opinião pública Ainda, de acordo com a jurisprudência do TCU estampada na instrução transcrita no relatório precedente (Acórdão 7770/2015-TCU-Primeira Câmara, 5209/2015-2a Câmara, 3430/2015-2a Câmara) , a declaração de exclusividade limitada a determinados dias ou eventos não substitui o contrato de exclusividade permanente, registrado em cartório.
12. No caso vertente, verifico que a contratação direta de empresa, por inexigibilidade de licitação, para fornecimento de bens e serviços comuns, bem assim de serviços artísticos sem a apresentação de contrato de exclusividade permanente entre a sociedade empresária e os artistas, devidamente registrado em cartório, está à margem da legislação em vigor.
42. Por fim, bem resume a posição jurisprudencial desta Corte sobre essa matéria, o enunciado pelo Ministro Walton Alencar no Voto condutor do Acórdão 4799/2016-TCU-Primeira Câmara:
No tocante à contratação de artistas por inexigibilidade com base em cartas de exclusividade emitidas apenas para o dia do show e local pré-fixado, o TCU, ao analisar matéria semelhante no TC Processo 009.664/2013-0 - representação sobre possíveis irregularidades em convênios firmados entre o Ministério do Turismo e municípios de Minas Gerais, determinou à Secretaria de Controle Externo em Minas Gerais (Secex/MG) , por meio do Acórdão 5641/2013-TCU-Segunda Câmara, que:
"na análise de processos de tomadas de contas especiais, representações ou denúncias cujos objetos cuidem de irregularidades na execução de convênios firmados entre entidades públicas e privadas e o Ministério do Turismo para realização de eventos, levem em consideração as informações carreadas nestes autos, a fim de subsidiar essa análise, notadamente o disposto no Acórdão 96/2008-TCU-Plenário (DOU 1/2/2008) , pelo qual, em seu item 9.5.1.1, ficou esclarecido que 'o contrato de exclusividade difere da autorização que confere exclusividade apenas para os dias correspondentes à apresentação dos artistas e que é restrita à localidade do evento'."
A jurisprudência recente desta Corte de Contas tem acolhido a tese de que a ausência de contato de exclusividade justifica a irregularidade das contas e a aplicação de multa, mas sem a imputação de débito.
A propósito, transcrevo o seguinte trecho do voto condutor do Acórdão 5662/2014-TCU-Primeira Câmara, Relator o Ministro Bruno Dantas, que assim se posicionou em relação à ausência de contratos de exclusividade como motivo para julgamento pela irregularidade das contas:
14. Consoante se observa do excerto acima transcrito, a ausência de apresentação do contrato de exclusividade com os artistas torna irregular a contratação por inexigibilidade de licitação, pois tal documento é imprescindível para caracterizar a inviabilidade de competição de que trata o art. 25, inciso III, da Lei 8.666/1993.
15. Tal fato justifica o julgamento pela irregularidade das contas em exame e a aplicação de multa à responsável. No entanto, entendo que, por si só, isso não é suficiente para caracterizar a ocorrência de débito. Em situações como a que ora se analisa, na qual não há indícios de dano ao erário, estando comprovados tanto a execução do objeto quanto o nexo causal entre as despesas realizadas e os recursos repassados por força do convênio, a determinação para a devolução dos recursos seria indevida, pois caracterizaria o enriquecimento sem causa da União.
Nesse mesmo sentido, os Acórdãos 2.490/2016, 3.747/2015, 3.451/2015 e 8.244/2013, todos da 1ª Câmara.
43. O responsável citou como precedente desta Corte a seu favor, o decidido no Acórdão 1518/2008-TCU-Primeira Câmara, contudo, naquele caso o Tribunal considerou não ter havido desvio de finalidade na aplicação dos recursos, mas sim desvio de objeto. Neste processo, não há que se falar em desvio de finalidade ou de objeto, tendo o responsável sido citado pela prática de ato ilegal e inconstitucional na indevida contratação de empresa por inexigibilidade de licitação, e da não comprovação da boa e regular aplicação dos recursos em razão de não ter evidenciado o pagamento dos cachês às apresentações artísticas.
44. A defesa explicou que no ramo artístico, as atrações (os artistas) se valem de empresários e/ou de empresas de eventos para fazer a intermediação das suas contratações (item 25 acima) . De fato, a prática de utilização do empresário é comum nesse ramo, e a Lei de Licitações não impede essa contratação sem licitação. Porém, a lei exige que seja feita junto ao empresário exclusivo da banda, que intermedia a contratação, e não com um terceiro intermediador. A defesa não esclareceu a razão de o Município não ter contratado diretamente o empresário das bandas, o que poderia ter resultado inclusive em custos menores, além de evitar a intermediação de terceiros.
45. Relevante consignar que nada obstante a irregular inexigibilidade de licitação, o Mtur aprovou a execução física do objeto, conforme relatado na Nota Técnica de Reanálise 897/2012 (peça 10, p. 101-103) .
46. Além disso, o fato de ter ocorrido a contratação por irregular inexigibilidade de licitação não configura, por si só, em débito a ser imputado ao responsável. Nessa linha é a jurisprudência desta Corte, exemplificada pelos acórdãos acima citados (5.543/2016-TCU-1ª Câmara e 4.799/2016-TCU-1ª Câmara) .
47. O segundo ponto questionado na citação refere-se à falta de comprovação do pagamento de cachês às apresentações artísticas, o que impediu o estabelecimento do nexo causal entre as verbas federais e o objeto executado, posto que só foi demonstrado o pagamento ao agente intermediário; a defesa foi silente.
47.1.	Também em relação a essa irregularidade, a defesa não poderia nem alegar desconhecimento, pois essa obrigação foi fixada expressamente no termo de convênio, ou seja, teve a anuência do responsável. A letra "pp" do item II da cláusula terceira do termo do convênio estipulou como obrigação do Município:
pp) encaminhar ao CONCEDENTE documento comprobatório do efetivo recebimento do cachê por parte dos artistas e/ou bandas, e/ou grupos, emitido pelo contratante dos mesmos.
47.2.	A exigência acima passou a constar nos termos de convênios do Mtur posteriores à edição da Portaria Mtur 153, de 6/10/2009, que assim dispôs sobre essa matéria:
Art. 17. Poderão ser apresentados projetos para as categorias de eventos previstos nesta Seção III, restringindo-se, taxativamente, aos seguintes itens:
a) locação de palco ou de recintos destinados à execução do objeto, tais como: auditórios, salas de espetáculos, centro de convenções, salões e congêneres;
 (...) 
n) pagamento de cachês de artistas e/ou bandas e/ou grupos.
§ 1º Para fins de pagamento de cachês, fica estipulado o valor máximo de R$ 80.000,00 (oitenta mil reais) por artista e/ou banda e/ou grupo.
§ 2º O convenente deverá exigir do contratante dos artistas e/ou bandas e/ou grupos documento comprobatório do efetivo recebimento do cachê por parte dos mesmos, a ser apresentado no ato da prestação de contas. (negrito nosso) 
47.3.	Em relação à falta de comprovação do efetivo pagamento do cachê às atrações artísticas, a jurisprudência do TCU é firme no sentido de constituir motivo para imputação de débito. No Voto que proferiu e fundamentou o Acórdão 9996/2016-TCU-Segunda Câmara, o Ministro Augusto Nardes asseverou:
8. Lembro que o responsável foi condenado por este Tribunal por não ter logrado comprovar, mediante a documentação exigida no art. 17, § 2º, da Portaria MTur nº 153/2009, bem como na cláusula terceira, inciso II, alíneas "oo" e "pp", do Convênio nº 739.397/2010, o efetivo recebimento dos cachês devidos aos artistas contratados para se apresentarem no evento.
9. Ante tais dispositivos, tal comprovação deveria ser feita por meio da apresentação de cópia do contrato de exclusividade desses artistas com o empresário contratado para representá-los (no caso, a empresa (...) ) , devidamente registrada em cartório, e de documento comprobatório do efetivo recebimento do cachê por parte dos artistas (notas fiscais e recibos emitidos em nome das bandas contratadas e assinados por seu representante legal ou pelo empresário exclusivo) .
47.4.	No Voto condutor do Acórdão 9998/2016-TCU-Segunda Câmara, o Ministro-Substituto, André Luís de Carvalho, deixou assente sobre essa questão:
11. Ao apreciar caso similar ao ora tratado nestes autos, no âmbito do Acórdão 4937/2016-TCU-Segunda Câmara, o TCU registrou a necessidade de esses elementos serem apresentados para a adequada apreciação da regularidade dos correspondentes pagamentos, tendo o voto condutor da referida decisão assinalado que:
" (...) 18. No entanto, como é sabido, a confirmação da realização de um serviço ou de um evento, assim como a execução de uma obra conveniada, não evidencia a completa observância dos termos do ajuste, sendo necessário analisar, em especial, se a execução ocorreu nos moldes previstos e segundo o preço acordado.
19. No presente caso concreto, não teria restado efetivamente comprovado o pagamento feito às bandas de música que realizaram os shows, as quais constavam, com valor individualmente especificado, no plano de trabalho.
20. Ocorre que os referidos pagamentos foram integralmente feitos à empresa (...) , contratada por meio de inexigibilidade de licitação, como representante de todas as bandas para o referido evento, mas esse procedimento contraria o termo de convênio, tendo em vista a exigência de que, no caso de contratação de artistas consagrados, como no caso das bandas indicadas nestes autos, a inexigibilidade deveria envolver a contratação de representante exclusivo de cada uma delas, com contrato de exclusividade registrado em cartório.
22. Cumpre salientar que as "cartas de exclusividade" anexadas aos autos, vinculando a citada empresa às bandas apenas para as datas especificadas, não atendem a essa exigência, estando em dissonância com a jurisprudência do TCU.
23. Além disso, não há qualquer documento, seja recibo, seja qualquer outro comprovante, indicando o valor do cachê efetivamente recebido por cada uma das bandas, conforme alertado pelo MPTCU.
24. Bem se sabe que a apresentação dos recibos com os cachês recebidos é fundamental para a comprovação dos gastos, vez que, em muitos casos, inclusive já objeto de atuação no TCU, o valor recebido pelos artistas contratados é muito inferior ao autorizado pelo órgão concedente, chegando a diferença a alcançar até mais de 1000%, a exemplo das situações constatadas no âmbito do Acórdão 1848/2015-TCU-Plenário, evidenciando o sobrepreço nos valores propostos ao concedente."
47.5.	Verifica-se, pelo explicitado nas decisões acima, que a falta da comprovação do pagamento dos cachês impede a verificação da boa e regular aplicação dos recursos públicos. Não se pode olvidar que compete ao gestor a comprovação da boa e escorreita utilização das verbas públicas, consoante previsto no art. 70, parágrafo único, da CF/88 e no art. 93 do Decreto-Lei 200/1967. Neste caso, repise-se, o gestor municipal deixou de cumprir expressa regra contida no termo do convênio.
47.6.	Na mesma linha, a condenar em débito o responsável se não houver a comprovação do efetivo pagamento dos cachês às atrações artísticas, citam-se, ainda, os Acórdãos 5.169/2015, 6.212/2016 e 6.343/2016-TCU-1ª Câmara; 9.414/2016 e 9.759/2016-TCU-2ª Câmara e 1.848/2015-Plenário.
48. Diante do exposto, conclui-se que a defesa do ex-prefeito não foi suficiente para afastar as irregularidades que lhe foram imputadas e nem a sua responsabilidade. Também não foi elidido o débito indicado na citação, pois não comprovado o pagamento dos cachês às apresentações artísticas. A defesa não permite também formar uma presunção de boa-fé nas condutas do responsável, razão porque deve ser proposta a irregularidade das contas, sua condenação em débito e a aplicação da multa do art. 57 da Lei 8.443/1992.
II. Alegações de defesa da empresa Dorcino Gomes Neto ME (peça 33) 
49. A defesa apresentada por meio de advogado regularmente constituído, após tecer um breve resumo dos fatos, discorreu "quanto à presença de despesas embutidas/indiretas que faziam parte do valor presente no plano de trabalho - valores indispensáveis à execução do objeto do convênio" (peça 33, p. 2) .
49.1.	Aduziu que o plano de trabalho não contemplou despesas como arrecadação de tributos, estadia e transporte dos artistas e de sua equipe, translado e montagem dos equipamentos, despesas que considera indispensáveis para o cumprimento do objeto principal dos convênios, haja vista que uma vez contratado os artistas, os seus contratos rezam que o contratante deve dar condições para que o mesmo e sua equipe possam realizar o seu trabalho artístico.
49.2.	Por isso, manifestou entendimento de ser evidente que a diferença entre o cachê apresentado no orçamento que consta neste processo de TCE "é simplesmente para a apresentação artística, não guardando ou resguardando qualquer valor para com as despesas de hospedagem, alimentação, tributação e montagem de equipamentos, conforme rezado no contrato a ser firmado que é responsabilidade do contratante".
49.3.	Concluiu ser plenamente justificável e cabível a diferença de valores entre o contrato firmado pela empresa requerida, que ficaria responsável por todas estas despesas necessárias e que já estavam embutidas no valor do plano de trabalho aprovado, "porém, todas de responsabilidade do contratante que no caso não era o município, mas a empresa que contratava o artista e sua equipe".
49.4.	Considerou ser evidente que a diferença entre o preço encontrado e o praticado pela empresa para com o Município é referente ao valor do custo efetivo para a apresentação de um artista e sua equipe, vez que o orçamento e o plano de trabalho contemplam o valor real a ser desembolsado, cujas peculiaridades ali pactuadas entre as partes e que são estritamente necessárias para a execução do objeto jamais foram contabilizadas no orçamento feito. Asseverou, em seguida:
Assim, FICA EVIDENTE QUE É MUITO MAIS CÔMODO, RAZOÁVEL E EFICIENTE CONTRATAR UMA EMPRESA PARA A PRESTAÇÃO DOS SERVIÇOS DA BANDA DO QUE CONTRATAR DIRETAMENTE O ARTISTA, VISTO QUE O MUNICÍPIO TERIA AINDA QUE SE PREOCUPAR COM AS DESPESAS DE DESLOCAMENTO, ESTADIA, ALIMENTAÇÃO, TRIBUTAÇÃO E DEMAIS ENCARGOS A CONTENTO DO CONTRATO CELEBRADO, BEM COMO TODO O PROCEDIMENTO PARA O CUMPRIMENTO DESTAS DESPESAS, ocasionando ainda um acréscimo burocrático para a execução do plano de trabalho pactuado, portanto, tais despesas são lícitas e justificam de maneira clara e cristalina os valores apresentados para o baseamento e celebração do convênio pactuado.
49.5.	 Manifestou sua posição de que a interpretação apresentada por esta Corte "NO QUE TANGE O SUPERFATURAMENTO É NO MÍNIMO INGÊNUA, haja vista que os contratos firmados entre as bandas e a empresa requerida por si só explicam de maneira indubitável a contenda de valores e a perfeita legalidade desta diferença".
49.6.	Em seguida, passou para o tópico que intitulou "da inexistência de dolo", para afirmar não ser possível admitir a condenação no âmbito de processo de tomada de contas por conduta que não revele elementos mínimos de que a violação apontada tenha ocorrido de modo intencional.
49.7.	O causídico informou que, sem fazer muito esforço, é possível constatar que a conduta questionada " (princípios da publicidade e isonomia) ", não acarretou dano ao erário. Considerou, para tanto, que a festividade ocorreu, a estrutura foi montada e os artistas realizaram a apresentação.
49.8.	Destacou não haver no processo nenhum elemento que indique favorecimento à empresa contratada, "que a licitação tenha sido fraudada ou mesmo que o requerido tenha agido deliberadamente com o intuito de beneficiar alguém ou mesmo de que estava ciente da prática de alguma ilegalidade". Que não "agiu com consciência de estar gerando enriquecimento ilícito a si mesmo ou a outrem, como de fato não gerou, uma vez que tinha convicção de estar recebendo por serviços verdadeiramente executados e cujos valores globais foram previamente aprovados pelo Ministério do Turismo...".
49.9.	Transcreveu, em seguida, o disposto no art. 35, § 1º, da Lei Federal 10.180, de 6/2/2001, que organiza e disciplina os Sistemas de Planejamento e de Orçamento Federal, de Administração Financeira Federal, de Contabilidade Federal e de Controle Interno do Poder Executivo Federal. O dispositivo citado trata da prévia verificação, em transferências financeiras para municípios, da análise de custos do objeto para que o valor envolvido seja compatível.
49.10.	Alegou que desde a aprovação do plano de trabalho até a prestação de contas do convênio a empresa não foi cientificada das acusações que lhe são agora imputadas, razão pela qual "não teve oportunidade de corrigir a tempo o problema". Também, "sem dificuldade", o advogado da parte conseguiu constatar "que não existiu aquisição de serviços por preço superior ao de mercado, porque o custo total estava dentro da média global apurada e aprovada pela União, por intermédio do Ministério", e afirmou que a TCE "é totalmente improcedente, não estando presentes seus pressupostos, devendo ser arquivada".
II.1. Análise das alegações de defesa da empresa Dorcino Gomes Neto ME
50. A alegação da empresa de que o plano de trabalho apresentado pelo Município ao Mtur não contemplava despesas com estadia, transporte, pagamento de tributos, montagem de equipamentos e traslados dos artistas não pode ser aceita. Se não estavam contempladas, como essas despesas - se é que existiram todas - foram pagas? Ademais, o plano de trabalho do Município se baseou unicamente no orçamento da DG Produções e Eventos (peça 1, p. 27) , que certamente já incluiu todas essas despesas ou as omitiu deliberadamente. Se assim não fosse, porque a empresa emitiu orçamento das bandas sem discriminar os valores de todas as despesas envolvidas, conforme documento à peça 10, p. 203?
51. Aliás, despesas que nem foram confirmadas, pois em uma cidade pequena como Itanhomi/MG (12.340 mil habitantes em 2015) e por ser período de festas juninas, quando as bandas chegam a se apresentar em mais de uma localidade por noite, muitas delas, como traslado, hospedagem e transporte nem se fizeram necessárias.
52. A empresa chegou a confessar ser evidente a diferença entre o preço contratado e o praticado, quando isso nem foi colocado na citação. Alegou ser ingênua a posição desta Corte no sentido de haver superfaturamento na sua contratação, quando isso também não constou da sua citação. Mas, por falar em superfaturamento, a empresa poderia muito bem ter eliminado quaisquer dúvidas que possam pairar sobre o assunto se tivesse apresentado os documentos referentes aos pagamentos dos cachês das bandas e das demais despesas que alegou ter tido. A citação da empresa questionou verbis:
... apresentar à contratante documentação para provar que fez pagamentos de cachês às apresentações artísticas "Dupla Relber & Allan", "Cantor Beto Kauê", e "Dupla Fred & Paulinho"; de modo que não ficou provado o liame (nexo causal) entre os recursos públicos que lhe foram entregues e o objeto do ajuste executado (apenas se demonstrou que essa empresa, na condição de intermediária, recebeu da prefeitura pagamento para custear os artistas, da ordem de R$ 83.000,00, dos quais R$ 63.064,58 eram oriundos dos cofres federais, mas não se mostrou que a aludida sociedade comercial foi a responsável pelo pagamento às apresentações artísticas) .
53. Sustentou que os contratos firmados com as bandas explicariam tudo, mas não cuidou de apresentar esses contratos para serem examinados por este Tribunal. Ou seja, a empresa não comprovou que os recursos que recebeu foram destinados ao pagamento das bandas, como questionado na citação, ou mesmo quanto do que recebeu foi repassado às "atrações artísticas" a título de cachê.
54. Em seguida, alegou não ter havido dolo na atuação da empresa e nem favorecimento a ela, que executou o objeto para o qual foi contratada. De fato, não há meios de se detectar no processo administrativo no âmbito deste Tribunal que tenha havido a participação da empresa na sua irregular contratação por inexigibilidade de licitação.
55. Contudo, é público que a contratação das bandas por prefeitura com a intermediação desnecessária de empresas que não são representantes exclusivas das atrações artísticas tem sido objeto de diversos golpes, com vistas a apenas direcionar a contratação para certa empresa e, em muitos casos, também para desviar recursos públicos, quando a empresa cobra do município valor bem maior do que o ajustado com a banda.
56. Acerca dessa questão, vale transcrever excerto do Voto proferido pelo Ministro Augusto Nardes e que resultou no Acórdão 9996/2016-TCU-Segunda Câmara, que explicita as diferentes formas de atuação verificadas na contratação indevida de empresas intermediadoras:
Para melhor compreensão do esquema fraudulento envolvendo eventos artísticos custeados com recursos públicos, é importante mencionar notícia veiculada na Internet em 23.6.2016 (http://tvefamosos.uol.com.br/noticias/ooops/2016/06/23/pf-investiga-mafia-dos-shows-publicos-desvios-podem-passar-de-r-100-mi.htm#fotoNav=7, acesso em 8.8.2016) , que assim detalha os modelos de fraude na contratação de shows públicos no Brasil:
'Golpe 1 -
1) uma cidade decide fazer uma festa numa determinada data e quer contratar um grande nome sertanejo;
2) um funcionário da prefeitura sabe da festa e da data prevista, então avisa um comparsa atravessador;
3) o atravessador liga para o empresário do artista e compra a exclusividade da data em questão. Ao comprar antecipadamente, consegue preços inferiores ao cachê do artista;
4) a prefeitura entra em contato com o empresário do artista. Ele avisa que, infelizmente, a data interessada já está vendida e orienta a prefeitura a procurar o 'proprietário' da data;
5) a prefeitura entra em contato e, se quiser data, terá de pagar um valor de cachê muito superior ao que o próprio artista cobraria;
6) o proprietário da data vende o show, emite a nota fiscal e depois divide os lucros com seu informante na prefeitura (que pode ser um secretário de Cultura ou de Eventos) .
Golpe 2 -
1) o funcionário de uma prefeitura procura a empresário de um grande artista. Convida-o para se apresentar e avisa, que, se aceitar, haverá um 'esquema';
2) o esquema: o cachê do artista é, digamos, R$ 100 mil, mas o funcionário diz que contratará o artista desde que ele passe uma nota fiscal de que recebeu R$ 200 mil pelo show. No entanto, receberá metade disso;
3) se o empresário do artista aceitar, o funcionário promete passar em cash, por fora, o valor do imposto que o artista terá de pagar por esses R$ 100 mil extras declarados na nota (de R$ 200 mil) , mas não recebidos;
4) os R$ 100 mil desviados, descontado o imposto que será repassado ao artista pago por fora, ficarão em sua maioria com o funcionário corrupto.
Golpe 3 -
1) funcionário da prefeitura (ou secretário) monta uma empresa de logística, som e iluminação de eventos públicos;
2) essa empresa sabe que a prefeitura terá um aniversário ou evento em que precisará de um grande nome da música, som e iluminação, além de banheiros químicos, barraquinhas de comida, bebida etc;
3) a empresa do funcionário da prefeitura se propõe a cuidar de tudo, exceto do cachê do artista (que pode estar enrolado no golpe anterior) ;
4) a prefeitura 'vende' o evento para essa empresa, que vai faturar não só com som e iluminação, mas também com toda a arrecadação que conseguir por meio de patrocinadores ou mesmo outros prestadores de serviços, como o aluguel pelas barracas.'
Na referida notícia, é afirmado que a Polícia Federal, a Receita Federal e o Ministério Público Federal estão investigando uma máfia dedicada a fraudar a compra e a venda de shows públicos de grandes artistas e que o volume de dinheiro obtido por meio das fraudes pode passar de R$ 100 milhões só nos últimos três anos. Também é afirmado que a fraude mais comum, segundo o Procurador da República que investiga o caso (sr. Thiago Lacerda Nobre, Procurador-Chefe da Procuradoria da República em São Paulo) , é a referente ao Golpe 1, acima.
Essa notícia não pode e não deve ser desprezada pelo Tribunal. Ao contrário, trata-se de informação valiosa e que deve servir de alerta para se analisarem mais atentamente os convênios em que os modelos de fraude descritos possam ter ocorrido, como é o caso do convênio em apreço nesta TCE.
57. Neste processo, não foi possível, como dito, identificar eventual fraude na contratação. Contudo, pesquisa na internet revelou que a mesma banda Beto Kauê, contratada para o show em Itanhomi/MG em 25/6/2010 por R$ 20.000,00, foi contratada para um show em Antônio Prado de Minas/MG em 18/7/2010 por R$ 17.000,00. No evento objeto desta TCE, a mesma banda custou quase 20% a mais. Já no show com valor menor era outra empresa intermediadora (peça 37) . Claro que as nuances do mercado não permitem concluir por essa informação que houve alguma irregularidade no contrato em exame, posto ser possível que as contratações no período das festas juninas tenham um custo maior.
58. Ademais, ainda que se não se possa imputar à empresa a participação no ato de declarar inexigível a contratação em questão, ficou evidenciado que o ato foi flagrantemente ilícito, pois o gestor municipal foi expressamente alertado por cláusula no termo do convênio de que as "cartas de exclusividade" apresentadas, nos termos nelas constantes, não serviriam para dispensar a licitação. Mesmo assim, a contratação foi firmada sem licitação.
59. Nada obstante, deve-se considerar que a empresa não participou do termo do convênio e não foi cientificada dos seus termos, além de que o convênio estabelece obrigações entre as partes, município e Mtur. 
60. O Município firmou o convênio apenas em 25/6/2010, no dia em que XXVI Feira da Paz de Itanhomi se iniciou. A inexigibilidade foi ratificada em 2/6/2010 (peça 10, p. 7) .
61. Além disso, importante considerar que o contrato firmado entre a empresa e o município não previu nenhuma obrigação à empresa de apresentar a documentação comprobatória do pagamento dos cachês aos artistas (peça 10, p. 18-19) .
62. A comprovação do pagamento dos cachês pela empresa contratada, ainda que revelasse uma diferença entre o valor pago pelo município e o que foi efetivamente custo das bandas, atestaria que os recursos públicos foram utilizados para a consecução do objeto conveniado. Mesmo assim, não seria uma certeza absoluta, pois não se pode descartar que a empresa possa ter sido paga também com recursos de outra fonte, como os municipais.
63. Ademais, não incide sobre a empresa, salvo se por obrigação contratual, o dever de comprovar a destinação dada aos recursos que recebeu. Seu dever era a contraprestação dos serviços contratados, o que o Mtur atestou ter ocorrido.
64. Isso posto, conclui-se que nada obstante a fragilidade da defesa apresentada, o exame dos elementos do processo não permite atribuir a corresponsabilidade à empresa pelo prejuízo aos cofres públicos, razão pela qual deve ser proposto que seja excluída desta relação processual.
CONCLUSÃO
65. A defesa do ex-prefeito, Raimundo Francisco Penaforte, foi incapaz de afastar a ocorrência de irregularidades graves na gestão dos recursos do Convênio 741701/2010, bem como a sua responsabilidade pelas ilicitudes. Concluiu-se pela rejeição da defesa e propor o julgamento das contas pela irregularidade, com imputação do débito e multa (itens 32 a 48) .
66. A empresa Dorcino Gomes Neto ME apresentou defesa frágil, mas o reexame de ofício dos fatos levou à conclusão de que a empresa, por falta de previsão contratual, não poderia ser responsabilizada pela não comprovação do pagamento dos cachês às bandas. Considerou-se também que o Mtur atestou a execução do objeto para afastar a corresponsabilidade da empresa e propor sua exclusão da relação processual (itens 49 a 64) .
67. Quanto à proposta de aplicação da multa do art. 57 da Lei 8.443/1992 ao ex-prefeito, registre-se não ter havido a prescrição da pretensão punitiva do TCU, pois não houve o transcurso do prazo de dez anos entre o fato gerador e o ato que ordenou a citação dos responsáveis. Os recursos foram repassados em 19/5/2011 e o despacho do titular desta Unidade é de 8/6/2016.
68. Os fatos analisados não permitem concluir pela boa-fé do ex-prefeito, razão pela qual se propõe, desde logo, o julgamento das contas pela irregularidade, com fundamento no art. 202, § 6º, do RI/TCU.
PROPOSTA DE ENCAMINHAMENTO
69. Diante do exposto, submetemos os autos à consideração superior, propondo:
a) acatar as alegações de defesa da empresa Dorcino Gomes Neto ME (CNPJ 11.306.066/0001-20) e exclui-la desta relação processual;
b) 	julgar, com fundamento nos arts. 1º, inciso I, 16, inciso III, alíneas "b" e "c", da Lei 8.443/1992 c/c os arts. 19 e 23, inciso III, da mesma Lei, e com arts. 1º, inciso I, 209, incisos II e III, 210 e 214, inciso III, do Regimento Interno, que sejam julgadas irregulares as contas do Sr. Raimundo Francisco Penaforte (CPF: XXX.934.506-XX) , na condição de ex-prefeito do Município de Itanhomi/MG;
c) condenar o Sr. Raimundo Francisco Penaforte (CPF: XXX.934.506-XX) , ao pagamento da quantia a seguir especificada, com a fixação do prazo de quinze dias, a contar das notificações, para comprovarem, perante o Tribunal (art. 214, inciso III, alínea "a", do Regimento Interno) , o recolhimento da dívida aos cofres do Tesouro Nacional, atualizada monetariamente e acrescida dos juros de mora, calculados a partir das datas discriminadas, até a data do recolhimento, na forma prevista na legislação em vigor, abatendo-se, na oportunidade, o (s) valore (s) já ressarcido (s) :
	Valor histórico (R$) 
	Data Origem
	D/C

	63.064,58
	27/5/2011
	D

	1.464,06
	29/11/2011
	C

     Valor atualizado até 29/9/2016: R$ 88.568,21.
d) aplicar ao Sr. Raimundo Francisco Penaforte (CPF: XXX.934.506-XX) , individualmente, a multa prevista no art. 57 da Lei 8.443/1992 c/c o art. 267 do Regimento Interno, com a fixação do prazo de quinze dias, a contar da notificação, para comprovar, perante o Tribunal (art. 214, inciso III, alínea "a", do Regimento Interno) , o recolhimento da dívida aos cofres do Tesouro Nacional, atualizada monetariamente desde a data do acórdão que vier a ser proferido até a do (s) efetivo (s) recolhimento (s) , se for (em) paga (s) após o vencimento, na forma da legislação em vigor;
e) autorizar, desde logo, nos termos do art. 28, inciso II, da Lei 8.443/1992, a cobrança judicial das dívidas caso não atendidas as notificações;
f) encaminhar cópia da deliberação que vier a ser proferida, bem como do relatório e do voto que a fundamentarem, ao Procurador-Chefe da Procuradoria da República em Minas Gerais, nos termos do § 3º do art. 16 da Lei 8.443/1992 c/c o § 7º do art. 209 do Regimento Interno do TCU, para adoção das medidas que entender cabíveis.
O MPTCU, representado pelo Procurador Júlio Marcelo Oliveira, anuiu, em termos gerais, à proposta de encaminhamento oferecida pela unidade técnica, mas propôs deduzir a importância de R$ 1.464,06, retida pelo Município para quitação do Imposto sobre Serviços (ISS) , do débito imputado ao responsável (peça 40) .

Allan Dias Toledo Malta (89177/OAB-MG), Rafael de Paiva Sousa (106.930/OAB-MG)

Procurador Júlio Marcelo de Oliveira

TOMADA DE CONTAS ESPECIAL. CONVÊNIO. CONTRATAÇÃO DE SHOWS ARTÍSTICOS. NÃO COMPROVAÇÃO DA BOA E REGULAR APLICAÇÃO DOS RECURSOS. AUSÊNCIA DE NEXO DE CAUSALIDADE. CITAÇÃO. REJEIÇÃO DAS ALEGAÇÕES DE DEFESA. IRREGULARIDADE. DÉBITO. MULTA.

TOMADA DE CONTAS ESPECIAL (TCE)

Secretaria de Controle Externo no Estado de Alagoas (Secex/AL).

Trata-se de tomada de contas especial instaurada pelo Ministério do Turismo (Mtur) contra Raimundo Francisco Penaforte, Prefeito do Município de Itanhomi/MG de 2009 a 2012, em razão da impugnação parcial de despesas realizadas no âmbito do Convênio 741701/2010, cujo objeto era a realização da XXVI Feira da Paz de Itanhomi.
Vigente de 25/6/2010 a 18/8/2011, o ajuste previu o repasse de R$ 90.000,00 pela União, o que se deu por meio da ordem bancária 2011OB800241 (peça 1, p. 117) , enquanto R$ 28.450,00 corresponderiam à contrapartida do município. 
A despesa impugnada, no montante de R$ 63.064,23, decorreu da não comprovação dos valores efetivamente pagos a artistas, contratados por meio de empresa detentora de carta de exclusividade restrita à data e local das festividades (peça 12, p 25/27) .
Em instrução preliminar, a unidade técnica atribuiu responsabilidade pela irregularidade ao gestor municipal e à empresa Dorcino Gomes Neto ME, contratada por inexigibilidade de licitação, com fulcro no art. 25, inciso III, da Lei 8.666/1993. 
Citados, o ex-prefeito e a empresa apresentaram alegações de defesa.
Raimundo Francisco Penaforte alega que: (i) cumpriu todas as diretrizes do Mtur para a consecução do objeto do convênio; (ii) a empresa contratada por inexigibilidade atuou como "intermediária na contratação direta dos artistas"; (iii) não há exigência legal para que a contratação de shows seja instruída com contrato de exclusividade dos artistas, registrado em cartório, sendo suficiente a apresentação de cartas de exclusividade; (iv) agiu de boa-fé e que eventuais erros são meramente procedimentais; (v) somente poderia ser punido pelo Tribunal na hipótese de restar demonstrado dolo ou culpa na sua conduta; (vi) não houve superfaturamento na contratação dos shows; (vii) aplica-se ao caso concreto o princípio da insignificância; (viii) há precedentes desta Corte que não impuseram débito a gestores municipais que aplicaram recurso de convênios com desvio de objeto (peças 19, 22-24 e 29) .
A empresa Dorcino Gomes Neto ME arguiu, em sua defesa, que: (i) assumiu despesas não previstas na contratação (camarim, alimentação, estadia, transporte, segurança, montagem de instrumentos) ; (ii) eventual diferença entre os valores recebidos e pagos aos artistas decorre desses custos adicionais; (iii) inexistem elementos nos autos que comprovem a existência de dolo na contratada; (iv) a carta de exclusividade serve aos mesmos propósitos que o contrato de exclusividade (peça 33) . 
A Secex-AL refutou as alegações do ex-prefeito em vista da não comprovação dos cachês pagos aos artistas, o que não permite estabelecer o nexo de causalidade entre os recursos federais geridos e a despesa incorrida pela intermediária contratada. Quanto à empresa contratada, entende que não pode ser penalizada pela falta de licitação, em que pese não ter demonstrado nos autos as despesas incorridas com os shows artísticos e custos acessórios.
A unidade técnica propõe, assim, acolher as alegações de defesa da empresa Dorcino Gomes Neto ME, julgar irregulares as contas do ex-prefeito, condená-lo em débito pelas despesas realizadas e não comprovadas, e imputar-lhe a multa prevista no art. 57 da Lei 8.443/1992.
Ao tempo em que anuiu ao encaminhamento, o Parquet propôs deduzir a importância retida pelo município a título de Imposto sobre Serviços (ISS) do débito imputado aos responsáveis (R$ 1.464,06) .
Feito necessário relato dos fatos, passo a decidir.
II
Está suficientemente demonstrado que Raimundo Francisco Penaforte deixou de observar as diretrizes estabelecidas no Convênio 741701/2010, em específico na cláusula terceira, inciso II, alíneas 'oo' e 'pp' (peça 9, p. 44) , que transcrevo:
II. Compete ao CONVENENTE:
 (...) 
oo) apresentar na prestação de contas, quando da contratação de artistas, consagrados, enquadrados na hipótese de inexigibilidade prevista no inciso III do art. 25 da Lei n2 8.666/1993, atualizada, por meio de intermediários ou representantes, cópia do contrato de exclusividade dos artistas com o empresário contratado, registrado em cartório, sob pena de glosa dos valores envolvidos. Ressalta-se que o contrato de exclusividade difere da autorização que confere exclusividade apenas para os dias correspondentes à apresentação dos artistas e que é restrita à localidade do evento, conforme dispõe o Acórdão 96/2008-TCU-Plenário do TCU; e
pp) encaminhar ao CONCEDENTE documento comprobatório do efetivo recebimento do cachê por parte dos artistas, e/ou bandas, e/ou grupos, emitido pelo contratante dos mesmos. (grifei) 
A comprovação do cachê pago aos artistas decorria de regra estabelecida pelo convenente, por meio do art. 17, § 2º, da Portaria Mtur 153/2009.
 Por essa razão, os argumentos do responsável não se mostram hábeis a afastar as irregularidades atribuídas a ele, haja vista que a inobservância dos preceitos que regiam o ajuste impede estabelecer o nexo de causalidade entre os valores transferidos e documentos comprobatórios do pagamento feito ao artista.
Equivocada, ainda, a interpretação de que as "cartas de exclusividade" substituem o contrato de exclusividade havido entre os artistas contratados e seus empresários. É certo que o próprio termo de convênio fazia tal distinção, em vista do entendimento firmado pelo TCU.
Não obstante isso, o Tribunal tem se debruçado sobre as circunstâncias do caso concreto. 
Quando a contratação ocorre por meio de intermediário, detentor de instrumento de procuração ou de carta de exclusividade, mesmo que registrados em cartório, não fica demonstrado o valor pago ao artista. Por vezes, como ficou suficientemente demonstrado no âmbito do Acórdão 2235/2014-TCU-Plenário, os valores pagos aos artistas são significativamente inferiores aos pagos aos intermediários.
Neste caso específico, não há nenhuma comprovação dos valores pagos. Ou seja, não se pode identificar quanto a Dorcino Gomes Neto ME, contratada por inexigibilidade de licitação para intermediar a contratação de artistas, pagou pelos serviços prestados.
Rejeito, portanto, as alegações de defesa do ex-prefeito.
III
 As alegações trazidas pela empresa Dorcino Gomes Neto ME não a socorrem, haja vista que foram silentes quanto à comprovação dos valores efetivamente pagos aos artistas. Além dessa despesa, a empresa também não comprova outros encargos que, segundo informa, foram assumidos sem previsão contratual: camarim, alimentação, estadia, transporte, segurança, montagem de instrumentos.
A falta de comprovação dos custos incorridos pela empresa contratada macula a prestação de contas do convenente, na medida em que não permite demonstrar o nexo de causalidade entre recursos federais transferidos e as despesas incorridas. 
Portanto, independentemente do conhecimento dos termos firmados no convênio pelo município e o Mtur, a empresa contratada não pode se esquivar de fornecer as informações necessárias à demonstração da reta utilização dos recursos públicos geridos.
O pagamento dos serviços sem tal comprovação também fere o disposto no art. 63 da Lei 4.320/1964, segundo o qual é dever do fornecedor de bens e serviços entregar ao ente público contratante os "títulos e documentos comprobatórios" do seu crédito, o que permite a plena verificação do seu direito. A sonegação de tais documentos torna irregular os valores recebidos pelo particular e o obriga a ressarcir os cofres públicos.
Assim, sem desconsiderar os aspectos fáticos da situação que se analisa, rejeito as alegações de defesa da empresa Dorcino Gomes Neto ME.
Também deixo de acolher a proposta formulada pelo Parquet de excluir do débito parcela referente ao suposto recolhimento de ISS, em favor do Município. Caso o responsável considere indevido o recolhimento do imposto de competência municipal, deve requerer a repetição de indébito, nos termos preconizados no Código Tributário Nacional.
IV
Feitas tais considerações, rejeito as alegações de defesa dos responsáveis, julgo irregulares as contas, condeno-os solidariamente em débito pelo montante transferido para a contratação de shows artísticos sem comprovação dos valores pagos aos artistas, o que corresponde a R$ 99.553,19 em 27/5/2019, sem juros.  
Imputo-lhes, ainda, a multa prevista no art. 57 da Lei 8.443/1992.
Incluído o processo na pauta da Sessão da Primeira Câmara de 25/4/2017, foi concedida vista dos autos ao E. Ministro-substituto Weder de Oliveira.
Ante o exposto, voto no sentido de que o Tribunal adote a deliberação que ora submeto à apreciação deste Colegiado.
TCU, Sala das Sessões Ministro Luciano Brandão Alves de Souza, em 9 de julho de 2019.
WALTON ALENCAR RODRIGUES 
Relator

Na sessão ordinária da 1ª Câmara do dia 25/4/2017, ocasião em que estava convocado para substituir o Ministro Vital do Rêgo, foi trazido ao Colegiado, pelo eminente relator Ministro Walton Alencar Rodrigues, voto para deliberação sobre esta tomada de contas especial, instaurada pelo Ministério do Turismo contra o Sr. Raimundo Francisco Penaforte, ex-prefeito do município de Itanhomi/MG (gestão 2009-2012) e a Microempresa Dorcino Gomes Neto, relativa ao convênio, que teve por objeto a realização do evento denominado "XXVI Feira da Paz de Itanhomi" nos dias 25, 26 e 27/6/2010.
Pedi vistas dos autos para examinar o caso concreto frente à jurisprudência que se consolidava, à época, na 1ª Câmara, e à qual me associava, relativamente às tomadas de contas especiais envolvendo convênios celebrados entre o Ministério do Turismo e municípios e, também, por entidades privadas sem fins lucrativos.
Ressalto, de início, que constaram da prestação de contas encaminhada pelo ex-prefeito (eleito para a atual gestão municipal - 2017-2020) e disponibilizada no Siconv os seguintes documentos/informações (peças 8-12) :
relatório de cumprimento de objeto;
relatório de execução físico-financeira;
fotografias e cópia de jornal onde foi publicada matéria sobre o evento;
declaração de realização de evento;
declaração de exibição do vídeo institucional;
declaração de gratuidade do evento;
declaração de autoridade local atestando a realização do evento;
declaração de guarda dos documentos;
guia de recolhimento da União no valor de R$ 8.926,05;
edital de licitação e ata do julgamento das propostas do pregão e o parecer com embasamento legal que justificou a contratação das atrações musicais por inexigibilidade de licitação;
homologação e a adjudicação do pregão;
cópias da publicação do aviso de licitação e do resultado do pregão;
declarações e cartas de exclusividades fornecidas pelos representantes das bandas/artistas;
contrato de prestação de serviços na promoção artística da XXVI Feira da Paz de Itanhomi/MG (apresentação das bandas) ;
contrato de organização e promoção das festividades da XXVI Feira da Paz de Itanhomi/MG (palco, iluminação, banheiros químicos, sonorização, etc) ;  
extratos bancários, empenhos e notas fiscais.
As irregularidades afetas à existência de suposto dano ao erário, que motivaram a reprovação da prestação de contas do convênio, por irregularidade na execução financeira, a instauração desta TCE e, ainda, pelas quais os responsáveis foram citados, referem-se, essencialmente, à apresentação de "cartas de exclusividade" temporárias como fundamento para a contratação direta da empresa DG Produções e Eventos, por inexigibilidade de licitação, para shows de bandas/artistas durante a XXVI Feira da Paz de Itanhomi/MG, bem como pela ausência dos comprovantes dos pagamentos dos "cachês".
Após o município convenente restituir os valores relativos às despesas glosadas na prestação de contas: banheiros químicos, cercamento e recepcionista, no montante de R$ 8.926,05, o órgão concedente (peça 10, p. 86) , aprovou a execução física do convênio, nos seguintes termos:
"De acordo com as peças que instruem o processo, a análise relativa à EXECUÇÃO FÍSICA, quanto ao alcance do objeto do Convênio MTur 741701/2010, em atenção às normas e procedimentos legais aplicáveis, fez concluir que: Foram atendidos os requisitos de elegibilidade do convênio supracitado estando, portanto, a EXECUÇÃO FÍSICA APROVADA."
Para tal aprovação, o MTur considerou fotografias, vídeos e matérias jornalísticas.
II
Não há nestes autos afirmação ou discussão sobre a não realização do evento patrocinado pelo convênio, ocorrência de sobrepreço/superfaturamento ou pagamento a pessoa jurídica que não estava habilitada pelos artistas a representá-los. 
Tendo havido a apresentação [comprovada pelo concedente], o município fez o pagamento à representante constituída pelos artistas, e que em nome deles havia celebrado os contratos. 
Discute-se a forma pela qual os artistas qualificaram o seu representante: "cartas de exclusividade", em vez de "contrato de exclusividade". Mas discute-se tão somente a forma: não há questionamento sobre se, de fato, a pessoa jurídica que formulou proposta e contratou com o município em nome dos artistas os representava ou não. Tanto os representava, que os artistas fizeram os shows contratados, dando consistência ao documento em que firmaram a representação. A questão, portanto, seria apenas de forma, não havendo invalidação do nexo causal, razão necessária para imputação de dano ao erário e condenação ao ressarcimento, sob pena de enriquecimento ilícito da União.
Quanto à exigência dos comprovantes de "pagamento de cachês", não se trata, na verdade de "pagamento de cachê", mas de comprovação do valor repassado pela representante aos representados, na forma como acordada entre eles, em relação de direito privado.
Nesta tomada de contas especial (avaliada pelos termos da citação) , não foi suscitado indício de ocorrência de fraude na utilização de recursos públicos para beneficiar terceiros ilicitamente, ou de evento verdadeiramente lesivo ao erário, como, por exemplo, pagamento por serviços não prestados ou superfaturamento. Se ocorreram ilícitos de outra natureza que pudessem orientar o exame dos fatos que se conhece sob outra e mais gravosa perspectiva, não vieram ao conhecimento do Tribunal por meio dos autos; se vierem, a decisão poderá ser revista pela via recursal acionada pelo MP/TCU.
III
Sobre os fatos que motivaram a presente TCE, o Tribunal apreciou, em sede de consulta formulada pelo MTur, para dirimir as persistentes dúvidas a respeito, e aprovou na sessão do Plenário do dia 5/7/2017, o paradigmático acórdão 1435/2017, de caráter normativo, redigido nos termos seguintes:
"9.2. responder ao consulente que:
9.2.1. a apresentação apenas de autorização/atesto/carta de exclusividade que confere exclusividade ao empresário do artista somente para o (s) dia (s) correspondente (s) à apresentação deste, sendo ainda restrita à localidade do evento, não atende aos pressupostos do art. 25, inciso III, da Lei 8.666/1993, representando impropriedade na execução do convênio;
9.2.2. do mesmo modo, contrariam o sobredito dispositivo legal as situações de contrato de exclusividade - entre o artista/banda e o empresário - apresentado sem registro em cartório, bem como de não apresentação, pelo convenente, do próprio contrato de exclusividade;
9.2.3. tais situações, no entanto, podem não ensejar, por si sós, o julgamento pela irregularidade das contas tampouco a condenação em débito do (s) responsável (is) , a partir das circunstâncias inerentes a cada caso concreto, uma vez que a existência de dano aos cofres públicos, a ser comprovada mediante instauração da devida tomada de contas especial, tende a se evidenciar em cada caso, entre outras questões, quando:
9.2.3.1. houver indícios de inexecução do evento objeto do convênio; ou
9.2.3.2. não for possível comprovar o nexo de causalidade, ou seja, que os pagamentos tenham sido recebidos pelo artista ou por seu representante devidamente habilitado, seja detentor de contrato de exclusividade, portador de instrumento de procuração ou carta de exclusividade, devidamente registrados em cartório."
A decisão em comento consignou que a apresentação de uma "carta de exclusividade" - em vez de um "contrato de exclusividade" - representa uma impropriedade, na execução do convênio (item 9.2.1) . Esclareceu que essa, e outras impropriedades que menciona, podem "não ensejar, por si sós, o julgamento pela irregularidade das contas e tampouco a condenação em débito" (item 9.2.3) .
Sobre o nexo de causalidade, e, consequentemente, ocorrência de dano ao erário, a resposta dada pelo Plenário à consulta não considera evidenciada a quebra dessa relação de pertinência se baseada somente na existência de "cartas de exclusividade", em vez de "contrato de exclusividade". Diz o item 9.2.3 da consulta que o dano ao erário "tende a se evidenciar em cada caso" quando houver indícios de inexecução do evento" ou quando "não for possível comprovar que os pagamentos tenham sido recebidos pelo artista ou por seu representante devidamente habilitado, seja detentor de contrato de exclusividade, portador de instrumento de procuração ou carta de exclusividade, devidamente registrados em cartório".
Vale mencionar que, quando da apreciação do TC Processo 022.862/2015-3, que tratava de ocorrências análogas às abordadas nos presentes autos, em que também não restou evidenciado superfaturamento ou a quebra do nexo de causalidade, o Tribunal prolatou o Acórdão 6837/2016-TCU-Primeira Câmara, não imputou débito nem condenou o responsável a ressarcir o erário, decidindo apenas aplicar-lhe a multa prevista no art. 58, I, da Lei 8.443/1992, julgando irregulares suas contas. 
No voto condutor da deliberação, assentou-se que a utilização de "cartas de exclusividade", conferindo exclusividade ao empresário do artista para o dia do evento, e restrita à localidade em que se realizou, em vez de "contrato de exclusividade", implicaria, necessariamente, a imposição de multa em razão da prática de ato de gestão ilegal. 
No entanto, essa sanção veio a ser afastada posteriormente, em recente decisão, na sessão do dia 2/7/2019, em que o Tribunal apreciou recurso de reconsideração interposto contra o referido Acórdão 6837/2016-TCU-Primeira Câmara. O relator do recurso, ministro Vital do Rêgo, em seu voto, alertou que, consoante o Acórdão 1435/2017-TCU-Plenário, deveriam ser observadas as circunstâncias inerentes a cada caso concreto, tendo acrescentado o seguinte:
"14.	In casu, a documentação acostada aos autos demonstra que a empresa 'Furacão 2000', representada pelo Sr. Élcio Mendes Policarpo, detinha exclusividade sobre os artistas, conferida pelos proprietários das respectivas bandas (peça 33) .
 (...) 
18.	Em vista do exposto, considerando que a empresa contratada pela prefeitura demonstrou por diversos meios deter exclusividade sobre os artistas, conferida pelos empresários proprietários das bandas e que não houve qualquer prejuízo para os cofres públicos na contratação em tela, entendo por demais gravoso o julgamento pela irregularidade das contas do gestor. Desse modo, manifesto-me pelo conhecimento e provimento parcial do recurso de reconsideração interposto pelo Sr. Alexandre Berquó Dias, de modo a reformar o decisum para que suas contas sejam julgadas regulares com ressalva."
Assim, votou para que o Tribunal conhecesse do recurso, dando-lhe provimento parcial, tornando insubsistente o acórdão condenatório, julgando regulares com ressalva as contas do responsável, dando-lhe quitação, no que foi acompanhado pelo colegiado, conforme Acórdão 5124/2019-TCU-Primeira Câmara.
No caso concreto, não há indícios de inexecução do evento (ao contrário, há comprovação de realização) e o representante a quem o pagamento foi feito estava habilitado por cartas de exclusividade emitidas pelos artistas (peça 10, p. 119, 122 e 124) , cuja veracidade não foi contestada. O pagamento ocorreu mediante a emissão das notas fiscais 54 e 55 (peça 12, p. 114 e 120) , em que os serviços/shows foram discriminados e atestados, e está correlacionado com a movimentação financeira (extrato bancário da conta específica, peça 12) .
Assim, com as vênias de estilo por dissentir do relator, com respaldo no caráter normativo da consulta respondida pelo Tribunal no Acórdão 1435/2017-TCU-Plenário, e tendo em vista: (i) que o evento foi realizado e os artistas se apresentaram; (ii) que nenhum responsável foi citado por ocorrência de superfaturamento ou pagamento por serviços não prestados; (iii) que não há nos autos cogitação de ocorrência de fraude; entendo que faltam elementos necessários para imputação de dano e condenação de ressarcimento ao erário e, assim, considero que julgar regulares com ressalvas as contas do ex-prefeito é a decisão processualmente adequada.
Diante do exposto, voto por que o Tribunal aprove a minuta de acórdão que ora submeto à apreciação deste Colegiado:
9.1. acolher as alegações de defesa do Sr. Raimundo Francisco Penaforte e da Dorcino Gomes Neto - ME;
9.2. considerar não comprovada a ocorrência de dano ao erário na execução do convênio Siconv 741701/2010 e elididas as responsabilidades imputadas nestes autos;
9.3. julgar regulares com ressalvas (indicadas no item 11 do voto revisor) as contas do Sr. Raimundo Francisco Penaforte, com fundamento no art. 1º, I, 16, II, 18 e 23, II, da Lei 8.443/1992, dando lhes quitação;
9.4. encaminhar cópia desta deliberação ao Ministério do Turismo e aos responsáveis para fins do disposto no art. 16, I e II, da IN TCU 71/2012;
9.5. encerrar o presente processo e arquivar os autos.
TCU, Sala das Sessões Ministro Luciano Brandão Alves de Souza, em 9 de julho de 2019.
Weder de Oliveira
Revisor